【裁判字號】    94,訴,872
【裁判日期】    950406
【裁判案由】    確認派下權存在
【裁判全文】
臺灣臺南地方法院民事判決               94年度訴字第872號
原      告  辛○○
            丁○○
            壬○○
            丙○○
            庚○○
            己○○
兼上六  人
訴訟代理人  乙○○
被      告  戊○○
            甲○○
            癸○○
上當事人間請求確認派下權存在事件，經本院於民國95年3月23
日言詞辯論終結，判決如下：
    主    文
原告之訴駁回。
訴訟費用由原告負擔。
    事實及理由
一、原告起訴主張：
(一)原告等之先祖羅返為祭祀公業羅順派下之一房，羅返生子羅麟
  ，羅麟生子羅生，羅生生子羅再保，羅再保生有六子，長子即
  原告辛○○、次子羅春雄另生有長子即原告丁○○、次子即原
  告壬○○、三子即原告乙○○、四子即原告丙○○、五子即原
  告庚○○、六子即原告己○○。按祭祀公業羅順之派下員資格
  ，以已傳男性直系血親卑親屬冠羅姓者為限，本件原告及其先
  祖均符合此要件，應屬祭祀公業羅順之派下員無訛，惟祭祀公
  業羅順於民國89年間向台南縣善化鎮公所辦理祭祀公業羅順之
  派下員申報時，被告戊○○卻漏列原告等人之先祖羅返、羅麟
  、羅生、羅再保，及原告辛○○、丁○○、壬○○、乙○○、
  丙○○、庚○○、己○○等，嗣經原告多次請求補列，被告戊○○等均置之不理，為此原告提起本件確認派下權存在之訴。
(二)查台灣民事習慣調查報告所載，祭祀公業派下證明固為祭祀公
  業申請辦理登記或變動登記事宜必須具備之文件，但論其性質
  ，不過係行政機關提供登記機關之一種參考資料而已，法律上
  無效力可言，如有遺漏，其有利害關係之派下得循民事裁判之
  途徑謀求救濟。因此系爭台南縣善化鎮公所所備查祭祀公業羅
  順之派下員名冊，僅係行政機關依申請人之申請代為公告，至
  於名冊內容是否屬實則非行政機關審查之範圍，是以祭祀公業
  羅順之派下員應具備何種資格，自應參照規約之規定而非以行
  政機關所備查之派下員名冊為準。查祭祀公業之派下權，即派
  下對於其所屬祭祀公業之權利義務關係，非僅係身分權，並為
  財產權之一種，且公業財產屬於派下全體公同共有，是派下訴
  請確認派下權存在，並非單純之身分關係而係法律關係，自得
  為確認之訴之標的。本件原告等主張為祭祀公業羅順之派下員
  ，已為祭祀公業羅順所否認，致原告等之身分權及對祭祀公業
  所有祀產得主張之權益，均面臨受侵害之危險，該法律地位上
  之不安及危險，得以確認派下權存在之判決排除之，是原告訴
  請確認派下權存在，與前揭法條規定之要件核屬相符。
(三)按祭祀公業土地清理要點第8點規定，民政機關單位核發之派
  下全員證明書內應載明：「祭祀公業０００派下員計有０００
  等００人，經公告期滿，無人提出異議，特此證明。」惟該證
  明無確定私權之效力。又祭祀公業派下全員證明書核發後，管
  理人、派下員或利害關係人發現有漏列派下員者，得檢具派下
  員全體半數之同意書，敘明理由，申請民政機關公告後更正派
  下全員證明書。如對該更正有異議者，應向法院提起確認派下
  權之訴，俟判決確定後，再依確定判決更正派下全員證明書，
  祭祀公業土地清理要點第9點亦有規定，故民政機關核發之派
  下全員證明書並無確定私權之效力。
(四)羅生戶籍謄本戶主（分戶）年月日事由欄記載：明
  治12年5月2日前戶主死亡二付戶主相續戶主，原告曾祖
  父羅麟於明治十六年死亡，遂由祖父羅生二付相續戶主，同戶
  籍前戶主續柄榮稱職業欄記載：前戶主羅麟長男作，由
  上述記載顯示羅生不但相續戶主並同時繼承家產作，羅柳戶
  籍謄本戶主分戶事由欄亦有記載，而戊○○祖父及癸○○、甲○○高曾祖父羅柳戶籍謄本戶主年月日事由欄記載
  ：明治33年2月24日分戶二付予戶主，顯示羅柳以同輩
  戶主堂兄羅麟名諱分戶於當時戶主堂侄羅生，故羅柳之戶籍謄
  本事由欄原記載這個人家族共分三戶，之後於明治38年10月1
  日起禁足3天台灣進行戶口調查，由警察實查結果更正為叔父
  明治33年2月24日分戶，以符合羅柳與戶主羅生叔侄分戶之事
  實。依上開說明，足證羅生與羅柳屬於同一派下之事實，顯見
  原告祖父羅生與羅柳同屬於羅順派下為不爭之事實。
(五)台南縣善化鎮○○○段第786地號土地為羅順祭祀公業土地，
  源始於羅順的家產，羅順共育有四子，大房羅陶未娶而絕嗣，
  尚有二房羅返，三房羅回、四房羅佛。土地登記始於明治38年
  5月25日律令第三號公布台灣土地登記規則，復於明治同年6月
  24日府令第43號公布台灣土地登記規則施行細則，時任家長之
  羅生遂將未鬮分的羅順家產以祭祀公業羅順名義，依台灣土地
  調查規則施行細則第1條向日據時台灣土地調查局派出所提出
  申報，依舊慣將家屬長輩羅柳列為土地管理人，登錄於土地台
  帳。明治33年2月24日羅柳以羅麟名諱要求羅生分戶，羅柳分
  戶計得到台南廳安定里東堡胡厝寮722番地及台南廳善化里西
  堡灣裡街27番地。羅生於羅柳異財別籍後，將屬於二、四房未
  鬮分的共有地，以羅順的名義辦理申報，故786番地係經土地
  登記官吏依法以職權將屬於二、四房未鬮分共有地更正為祭祀
  公業羅順的土地。明治38年9月6日四房羅水以名諱鬮分
  家產於羅生，是日後系爭土地即成為羅生個人的家產。
(六)羅生戶籍謄本事由欄記載於明治45年1月10日死亡，家屬羅再
  保事由欄記載：明治45年1月10日相續。而羅再保戶籍謄本記
  載：明治45年1月10日前戶主死亡二付戶主相續，前戶主
  續柄榮稱職業欄記載：「前戶主羅生長男作」，足證羅再保
  不但相續戶主更繼承羅生的家產。其時羅再保年幼無力自理家
  產，由族親協議定三房羅爽為土地管理人，以扶養堂侄羅再保
  ，羅爽始於明治45年3月20日遷入786番地寄留。翌年大正2年
  10 月8日羅爽依台灣土地登記規則施行細則第6條之2申請辦理
  管理人登記。之後再依繼承未定整理規則第一條登記羅爽為減
  輕稅賦，於大正8年1月16日提出申請，將786番地分割成為786
  及786之1番地，分別登記於564號及841號土地登記簿。大正9
  年7月27日台灣總督府令台灣地方改制州制市○○街庄制，新
  制度定於9月1日實施。街庄制定於10月1日施行，而業主權將
  隨同地制改正依據地號制換定字第10829號及10827號所有權與
  所有人以備警察掌握人民身家動態。是羅再保戶籍謄本記載：
  大正9年10月1日土地、名稱、變更二付現任所欄台南廳安定里
  東堡胡厝庄台南州新化郡安定庄湖厝寮更正，以上所述足以
  證明系爭土地786及786之1番地所有權歸屬於二房羅再堡所有
  。
(七)聲明：確認原告辛○○、庚○○、丁○○、壬○○、己○○、
  丙○○、乙○○對於祭祀公業羅順之派下權存在。
二被告則以：
(一)依被告所申請的戶政資料，原告並非羅順祭祀公業之派下員，
  原告雖主張羅柳係從羅麟這一戶分出去，但實際並無此事，羅
  麟與羅柳完全無關，而且同設籍一戶並不代表有親屬關係；另
  依羅柳戶籍謄本並無記載羅柳是何人的叔父，原告僅以羅柳之
  戶籍謄本上記載「明治三十三年二月二十四日叔父分戶」而主
  張羅柳為原告之祖父羅生之叔父，亦無所據。又親屬關係並不
  是以土地所有權的共有關係認定，故原告主張伊與被告同為羅
  順之子嗣，並主張為羅順祭祀公業之派下員，並無理由。
(二)聲明：原告之訴之駁回。
三按確認法律關係之訴，非原告有即受確認判決之法律上利益者
  ，不得提起之，民事訴訟法第247條第1項前段定有明文。所謂
  即受確認判決之法律上利益，係指因法律關係之存否不明確，
  致原告在私法上之地位有受侵害之危險，而此項危險得以對於
  被告之確認判決除去之者而言。如有即受確認判決之法律上利
  益，縱其所求確認者為他人間之法律關係，亦非不得提起。（
  最高法院42年臺上字第1031號、32年上字第31 65號判例參照
  ）查：祭祀公業之派下權，即派下對於其所屬祭祀公業之權利
  義務關係，兼具身分權及財產權之性質，自得為確認之訴之標
  的。（最高法院72年度台上字第1796號、72年度台聲字第442
  號、70年度台再字第139號判決參照）本件原告主張伊為祭祀
  公業羅順之派下員，既為被告所否認，原告自有以本件確認之
  訴除去伊等不安狀態之必要，而有即受確認判決之法律上利益
  ，先此敘明。
四原告主張伊等為祭祀公業羅順之派下員，此為被告否認。按祭
  祀公業係以祭祀祖先為目的而設立之獨立財產，其設立須有享
  祀人、設立人及獨立財產之存在，享祀人僅係公業所祭祀之祖
  先，並非公業之所有人，又公業之派下權之取得，原則上以祭
  祀公業之設立人及其繼承人為限，縱係享祀者之後裔，仍非當
  然取得派下權。(最高法院93年度台上字第2425號判決意旨參
  照)查：
(一)原告主張祭祀公業羅順之享祀人羅順生有次男羅返，羅返生子
  羅麟，羅麟生子羅生，羅生生子羅再保，而羅再保即分別為原
  告之父、祖，此據原告提出羅氏祖譜為憑。惟戶籍資料乃就人
  民之身分、遷徙事項加以記載，故關於身分關係之認定，應以
  戶籍謄本為主要憑據。而依原告所提之戶籍謄本，關於羅返、
  羅麟之資料，均付之闕如；而所提羅氏族譜為原告自行編列，
  復為被告所否認，自不得僅以原告所提之羅氏族譜，據為原告
  確為羅順子嗣之證據。
(二)原告另以羅柳為被告祭祀公業羅順派下員之一即被告子○○之
  曾祖父，而羅柳於明治33年2月14日自羅麟分戶而出，據以主
  張羅柳與羅麟確有親屬關係等語，其主要憑據為羅柳之戶籍謄
  本「戶年月事由」欄載有「明治三十三年二月二十
  四日分戶二付戶主」等字樣。據原告主張「」
  即指「麟」之意。然戶籍謄本之記載每涉身份之認定，故乃要
  求明確，以免多生爭執；查羅柳若確係自羅麟分戶而來，何以
  不明確記載姓名，而僅單載「麟」字？且據原告所提戶籍謄本
  ，其中羅卯、羅水、羅岳之戶籍謄本事由欄亦均有字樣
  ，而渠三人是分別於明治28年5月2日、明治38年9月2日、及明
  治38年8月10日分戶，對照原告所提羅氏族譜所載羅麟於民國
  前29年即明治16年死亡，則羅卯等三人分戶時，羅麟早已死亡
  ，益見戶籍謄本上所載之「」，非指羅麟。況經本院向
  輔仁大學日文系函詢戶籍謄本上「」之意義為何，據函
  覆稱：「」為「變成、成為」之意思，復有輔仁大學95
  年2月20日輔校外五字第0950200372號函附卷供參，據此，原
  告以羅柳戶籍謄本上載有「」之字樣，而主張羅柳係自
  羅麟分戶而出，顯不足採。
(三)況且戶籍除就人民之身分關係為登記外，亦併就遷徙關係為登
  記，故徵諸實際，其非有親屬血緣，而同登記一戶者，實非罕
  見，此參我國戶籍法第3條第2項規定：「在一家，或同一處所
  同一主管人之下共同生活，或經營共同事業者為一戶，以家長
  或主管人為戶長。」即知戶籍同一戶者不限於親屬。以此，即
  知原告主張羅柳係自羅麟分戶而出，據以主張彼二人有親屬關
  係，於法無據。
(四)原告又以羅柳戶籍謄本事由欄記載有「叔父明治33年2月24日
  分戶」，而主張此係明治38年10月1日台灣進行戶口調查，由
  警察實查結果更正為叔父明治33年2月24日分戶，以符合羅柳
  與戶主羅生叔侄分戶之事實等語，然戶籍謄本因涉及身分之認
  定，所載務求慎重，不容任意增減，故凡戶籍謄本上有增、刪
  、空格之處均蓋有記錄者之印章以為憑據，藉免內容遭人任意
  增刪，此參原告所提羅柳戶籍謄本之同一事由欄就空白處均以
  圓圈填補後再蓋章，目的即係避免事由欄遭人更改，而原告所
  主張之「叔父明治33年2月24日分戶」一語，長達十餘字之更
  正，竟無任何更正人員之蓋章，則該更正字樣之真實性，即堪
  存疑。況縱該段文字確係有權更正之人所為，然所謂「叔父明
  治33年2月24日分戶」，究係何人之叔父，亦無從得知。原告
  主張對照羅柳之戶籍謄本戶年月事由欄記載「
  」，即知所謂叔父係指羅麟之叔父，然「」非指羅麟
  ，已如前所認定，則原告據此推定上述「叔父」是指羅麟叔父
  ，益難採信。
(五)又原告主張羅生於明治45年1月10日死亡，羅再保於明治45年1
  月10日相續戶主更繼承羅生的家產。因羅再保年幼無力自理家
  產，由族親協議定三房羅爽為土地管理人，以扶養堂侄羅再保
  ，羅爽始於明治45年3月20日遷入786番地寄留等語。惟原告就
  所稱「親族協議定三房羅爽為土地管理人，以扶養堂侄羅再保
  」一節，並無證據以實其說。且查日治時期於西元1901年11月
  將台灣劃分為包括台南廳在內之二十廳，嗣於西元1920年9月
  又更劃為五州二廳 (即臺北州、新竹州、臺中州、臺南州、高
  雄州、台東廳、花蓮港廳)( 參考資料：維基百科：台灣日治
  時期行政區劃)，則關於台灣行政區劃，係先有台南廳，後有
  台南州。而據羅爽之戶籍謄本現住所欄載有二地址，分別為「
  臺南廳安定里東堡胡厝寮庄七百八十六番地」及「台南州新化
  郡善化庄八十八番地」，對照前開台灣行政區劃沿革，則羅爽
  之「臺南廳安定里東堡胡厝寮庄七百八十六番地」應為最初登
  記之住所，而參照羅爽之戶籍謄本所載，渠係於明治40年4月
  13 日分戶，兩相對照，則羅爽應係於明治40年間即設籍於胡
  厝寮786番地，此與原告主張羅爽於明治45年遷入786番地一節
  ，迥不相符。則伊主張羅爽為扶養堂侄羅再保始遷入786番地
  之主張，自屬無據。
(六)原告另主張：羅爽於大正2年10月8日依台灣土地登記規則施行
  細則第6條之2申請辦理管理人登記。之後再依繼承未定整理規
  則第一條羅爽為減輕稅賦，於大正8年1月16日提出申請，將78
  6番地分割成為786及786之1番地，分別登記於564號及841 號
  土地登記簿。大正9年7月27日台灣總督府令台灣地方改制為州
  制市○○街庄制，新制度定於9月1日實施。街庄制定於10月1
  日施行，而業主權將隨同地制改正依據地號制換定字第10829
  號及10827號所有權與所有人以備警察掌握人民身家動態。是
  羅再保戶籍謄本記載：大正9年10月1日土地、名稱、變更二付
  現任所欄台南廳安定里東堡胡厝庄台南州新化郡安定庄湖厝
  寮更正，以上所述足以證明系爭土地786及786之1番地所有權
  歸屬於二房羅再堡所有等語。惟原告此部分之主張，業局原告
  乙○○前於所提返還土地案件中，於本院91年度重家訴字第4
  號民國92年10月27日補充理由狀(五)之第四點提出，而原告主張
  胡厝寮第786地號土地為羅再保所有，據以請求被告戊○○、
  子○○、甲○○返還土地予乙○○、辛○○、丁○○、壬○○
  、丙○○、庚○○、己○○、黃羅鸞鳳全體公同共有之訴訟，
  亦經本院91年度重家訴字第4號、台灣高等法院台南分院93年
  度重家上字第1號判決駁回確定，茲原告復以前揭情詞，主張
  胡厝寮段第786、786之1地號土地為伊所有，不僅無據，且與
  本件原告請求確認祭祀公業羅順派下權存在之主張無涉，自無
  再審究之必要。
(七)又原告另主張胡厝寮第785地號土地原為羅祈所有，羅祈死亡
  後因無繼承人，而歸堂兄弟繼承，並據提出胡厝寮第785地號
  土地之土地台帳為憑。惟依原告所提土地台帳，並無785地號
  土地原為羅祈所有之記載。何況原告主張羅祈係於明治38年即
  西元1905年死亡5月死亡，而785地號土地之土地台帳記載該地
  係於大正12年即西元1923年1月1日辦理登記予羅虎等人，其間
  相差18年，若羅虎等人確係因羅祈死亡無人繼承而登記為土地
  所有人，何以延遲18年始辦理登記？且依土地台帳「事故」欄
  係記載「所有權移轉」，並非繼承登記，亦與原告主張羅虎等
  係自羅祈繼承取得不符；況原告既主張羅祈死亡後由堂兄弟繼
  承取得，惟785地號土地於大正12年1月1日辦理登記時，其共
  有人計有羅虎、羅琛、羅爽、羅清料、羅清風、羅仰、羅黃氏
  合、羅岳、羅海、羅再保，而與原告所提羅氏族譜對照，羅爽
  、羅清料、羅岳固與羅祈同輩，然羅再保、羅琛、羅海、羅虎
  、羅清風、羅仰等人與羅祈並非同輩，羅再保等人既與羅祈非
  同輩，自非羅祈之堂兄弟，足證原告主張羅祈死亡後由堂兄繼
  承之主張，與事實不符；何況原告就其中之羅黃氏合之身分，
  卻又主張是其他共有人等堂兄弟之嬸嬸，惟785地號土地之原
  始共有人輩份既不相同，則羅黃氏合自不可能均為其餘共有人
  之嬸嬸。加以原告既主張由堂兄弟繼承，惟共有人中卻又出現
  非屬堂兄弟之嬸嬸，足證原告主張系爭胡厝寮785地號土地原
  為羅祈所有，嗣於死亡後由堂兄弟繼承一節，殊難憑採。則原
  告以此主張羅再保與羅虎等人有親屬關係，自亦不可信。
五綜上所述，原告主張伊為羅順之子嗣，已不足採。且祭祀公業
  派下權之取得，原則上以祭祀公業之設立人及其繼承人為限，
  縱係享祀者之後裔，仍非當然取得派下權，此為前揭最高法院
  93年度台上字第2425號判決意旨所揭示，故縱使原告主張伊為
  羅順之子嗣一節可採，惟原告復無證據證明伊等之祖先為祭祀
  公業羅順之設立人，從而原告提起本件訴訟，確認伊等就祭祀
  公業羅順之派下權存在，為無理由，應予駁回。
六據上論結：本件原告之訴為無理由，依民事訴訟法第78條，判
  決如主文。
中    華    民    國    95    年    4     月    6     日
                  民事第四庭    法  官  林富郎
以上正本係照原本作成
如對本判決上訴，須於判決送達後20日內向本院提出上訴狀
中    華    民    國    95    年    4     月    6     日
                                書記官  卓春成


司法院資訊處製作；財團法人民間司法改革基金會備份。
